臺灣高等法院臺中分院刑事判決　　　　96年度上易字第2039號
上　訴　人　臺灣南投地方法院檢察署檢察官
被　　　告　乙○○
選任辯護人　張國楨　律師
上列上訴人因被告竊盜案件，不服臺灣南投地方法院95年度易字
第396號中華民國96年9月4日第一審判決（起訴案號：臺灣南投
地方法院檢察署95年度偵字第2187、2363號），提起上訴，本院
判決如下：
    主    文
上訴駁回。
    理    由
　┌──────────────────────────────┐
壹│被訴事實及理由    　                                        │
　└──────────────────────────────┘
一、公訴意旨略以：被告乙○○為晟晏營造有限公司（下稱晟晏
    公司）之實際負責人，於民國95年5月1日向經濟部水利署第
    四河川局（下稱第四河川局）承包濁水溪社寮護岸應急工程
    （下稱護岸應急工程），施工期間為95年5月1日起至95年6
    月14日止，竟意圖為自己不法所有，與綽號「阿其」（台語
    、音同）之被告黃安興、鄒伍益、鄭茂璋、謝俊榮、陳春根
    、豐勇興、林士凱（上列7人均經原審法院判決有罪確定）
    、陳青岳、林炳松、宋志華、劉志諒、李金文（上列5人均
    經原審法院判決無罪確定）等人基於犯意聯絡，由黃安興負
    責指揮林士凱擔任現場收單工作；指揮陳青岳、林炳松、宋
    志華、劉志諒擔任挖土機司機；指揮鄒伍益駕駛車牌號碼
    556－GC號砂石車、鄭茂璋駕駛車牌號碼X5－723號砂石車、
    謝俊榮駕駛車牌號碼702－GJ號砂石車、陳春根駕駛車牌號
    碼777－GY號砂石車、豐勇興駕駛車牌號碼FN－770號砂石車
    、李金文駕駛車牌號碼2K－553號砂石車，連續自95 年5月
    11日上午某時起，前往南投縣竹山鎮濁水溪後埔子段社寮護
    岸應急工程借土區盜採砂石，而所竊取之砂石賣給江振厚（
    所犯故買贓物罪，另經原審法院以95年度易字第305號判處
    有期徒刑6月確定），因認被告乙○○涉犯刑法第321條第1
    項第4款之結夥三人以上竊盜罪嫌。
二、檢察官認被告犯上開罪嫌，係以：(一)依護岸應急工程之工程
    契約書，所採取之砂石不得外運，乙○○知之甚詳；(二)依陳
    志鵬之職務報告、蒐證錄影翻拍照片及新旭台砂石廠簽帳單
    ，上開工程借土區之砂石確有外運情事；(三)依林士凱之筆記
    本上所載，載運之車次及回填之車次無固定比例，且載運至
    回填區及新旭台砂石廠之運費，每立方米分別為新台幣（下
    同）45元、50元，故陳青岳、林炳松、宋志華、劉志諒、李
    金文、鄭茂璋等人應知載運砂石至新旭台砂石廠並非合法；
    (四)乙○○與黃安興簽訂之土石回填運輸契約書中，並無約定
    開工期間，亦無簽約時間，與常情有違，且約定之運費為每
    立方米45元，與黃安興支付予鄒伍益、李金文、豐勇興、謝
    俊榮、鄭茂璋、陳春根等人之運費相同，黃安興並無利潤，
    顯不合理，且乙○○未安排任何人員在場管理監督，可見該
    契約書係臨時杜撰等為其論據。
　┌──────────────────────────────┐
貳│證據能力方面      　                                        │
　└──────────────────────────────┘
    按被告以外之人於審判外之陳述，雖不符刑事訴訟法第159
    條之1至第159條之4之規定，然經當事人於審判程序同意作
    為證據，法院審酌該言詞陳述作成時之情況，認為適當者，
    亦得為證據；當事人、代理人或辯護人於法院調查證據時，
    知有刑事訴訟法第159條第1項不得為證據之情形，而未於言
    詞辯論終結前聲明異議者，視為有前項之同意，刑事訴訟法
    第159條之5定有明文。查本案採為判決基礎之文書資料，被
    告及辯護人均未曾於言詞辯論終結前爭執其證據能力或聲明
    異議，本院審酌上開文書資料作成時之情況，並無違法取證
    之瑕疵，認以之作為證據為適當，揆諸上開規定，該文書資
    料均有證據能力，先予敘明。
　┌──────────────────────────────┐
參│本院得心證之理由         　                                 │
　└──────────────────────────────┘
一、按犯罪事實應依證據認定之，無證據不得認定犯罪事實；不
    能證明被告犯罪者，應諭知無罪之判決，刑事訴訟法第154
    條第2項及第301條第1項，分別定有明文。次按認定不利於
    被告之事實，須依積極證據，苟積極證據不足為不利於被告
    事實之認定時，即應為有利於被告之認定，更不必有何有利
    之證據；又事實之認定，應憑證據，如未能發現相當證據，
    或證據不足以證明，自不能以推測或擬制之方法，以為裁判
    基礎。而刑事訴訟法上所謂認定犯罪事實之積極證據，係指
    適合於被告犯罪事實之認定之積極證據而言，雖不以直接證
    據為限，間接證據亦包括在內；然而無論直接或間接證據，
    其為訴訟上之證明，須於通常一般之人均不致有所懷疑，而
    得確信其為真實之程度者，始得據為有罪之認定，倘其證明
    尚未達到此一程度，而有合理之懷疑存在時，致使無從形成
    有罪之確信，根據「罪證有疑，利於被告」之證據法則，即
    不得遽為不利被告之認定（最高法院30年上字第816號、29
    年上字第3105號、30年上字第1831號、40年台上字第86號及
    76年台上字第4986號等判例意旨參照）。
二、訊據被告乙○○堅詞否認有何結夥三人以上竊盜之犯行，並
    辯稱：伊承包護岸應急工程後，因在他處有其他工程施工中
    分身乏術，乃將運輸部分轉包予黃安興及「阿亮」後即將護
    岸應急工程現場委由黃安興管理，不知有盜採砂石之情事，
    且有交付黃安興及「阿亮」工程契約書，其上已載明工程時
    間，至於土石回填運輸契約書沒有寫訂約日期是一時疏忽等
    語。
三、經查：
  (一)被告乙○○向第四河川局承包南投縣竹山鎮濁水溪後埔子段
    社寮護岸應急工程後，於95年5月8日將該工程運輸部分，以
    每立方米45元之價格，轉包予綽號「阿其」之黃安興及綽號
    「阿亮」（音同）之成年人劉學良（音同）；黃安興及綽號
    「阿亮」者均明知該工程塊石及填方料均自工區範圍內之疏
    浚區採用，不得外運或移作他處使用，仍於向乙○○轉包後
    之95年5月間某日，與鄒伍益、鄭茂璋、謝俊榮、陳春根、
    豐勇興、林士凱等人共同基於意圖為自己不法所有之概括犯
    意聯絡，由鄒伍益、鄭茂璋、謝俊榮、陳春根、豐勇興、林
    士凱等人分別駕駛砂石車，將盜取之砂石載出外運，並出售
    與案外人江振厚牟利等情，業經原審法院調查明確，共同被
    告黃安興、鄒伍益、鄭茂璋、謝俊榮、陳春根、豐勇興、林
    士凱等人所犯結夥三人以上竊盜罪，亦經原審法院分別判處
    有期徒刑確定，有本案卷宗及原審判決書可稽，堪信共同被
    告黃安興、鄒伍益、鄭茂璋、謝俊榮、陳春根、豐勇興、林
    士凱等人確於上開時間，在上址盜取砂石。
  (二)茲應究明者，為被告乙○○與共同被告黃安興、鄒伍益、鄭
    茂璋、謝俊榮、陳春根、豐勇興、林士凱等人間是否有犯意
    聯絡或行為分擔，詳述如下：
  (1)被告乙○○向第四河川局承包護岸應急工程後，於95年5月8
    日將該工程運輸部分，以每立方米45元之價格，轉包予黃安
    興及綽號「阿亮」者之事實，有下列事證可資證明：
  證人即共同被告黃安興於原審審理時證稱：95年5月15日本
    案查獲前幾天，確有與阿亮一起去找乙○○訂立濁水溪社寮
    護岸應急工程土石回填運輸契約書，可能是忘記寫開工日期
    ，乙○○有說土石要載去對面回填區，是阿亮叫我載去砂石
    廠，是阿亮介紹乙○○的，砂石車司機是我叫的，司機運費
    是阿亮決定，因為阿亮說我們偷載砂石出去賣，才願意補貼
    司機，我沒有跟乙○○說有偷載砂石去賣，我跟乙○○不熟
    ，剛開始乙○○有去，我們偷載去砂石廠時，乙○○沒有在
    場，在案發之前，沒有跟乙○○說過土石外運的事情，該工
    程營造廠有沒有派人在現場監工，我也不知道，阿亮有在現
    場看等語（見原審卷一96年5月22日審判筆錄）。核證人黃
    安興與被告乙○○間並無親誼或怨隙，應不致故為有利或不
    利被告乙○○之陳述，且證人黃安興同時供明自己如何簽立
    土石回填運輸契約書、如何與綽號「阿亮」者利用運輸土石
    之機會盜取砂石等犯罪情節，其陳述應非虛言；又觀諸被告
    乙○○與黃安興簽訂之土石回填運輸契約書確載明「乙方（
    即黃安興）需將該工程疏濬區範圍內之土石全數載運至甲方
    （即晟晏公司）工程區域內作為回填所用，並不得挪作他用
    」等語，有該契約書在卷可稽，堪認被告乙○○與共同被告
    黃安興、綽號「阿亮」者間應無犯意聯絡或行為分擔。
  至被告乙○○與黃安興簽訂之土石回填運輸契約書，其內文
    雖未記載開工日及簽約日，惟該契約書封面已載明開工日期
    為95年5月1日，竣工日期為95年6月14日，且依該工程之內
    容觀之，已載明契約標的為晟晏公司所承包之「濁水溪社寮
    護岸應急工程」，乙○○亦有交付該工程契約書與黃安興閱
    覽，此經證人即共同被告黃安興於審理時證述無訛（見原審
    卷一第289頁），堪信該契約之開工日期及施工期限係屬明
    確；又關於簽約時間，業據被告乙○○供稱係95年5月8日所
    為，但一時疏忽而漏載等語，核與證人即共同被告黃安興於
    原審審理時證稱：95年5月15日本案查獲前幾天，確有與阿
    亮一起去找乙○○訂立濁水溪社寮護岸應急工程土石回填運
    輸契約書，可能是忘記寫開工日期等語（見原審卷一96年5
    月22日審判筆錄）相符，自難遽指該契約書係臨訟杜撰；另
    關於該工程運輸之運費，雙方約定由被告乙○○支付予黃安
    興每立方米運費45元，雖與黃安興支付予砂石車載運至回填
    區為每立方米45元相同，甚且較黃安興支付予砂石車載運至
    新旭台砂石廠為每立方米50元為低，惟共同被告黃安興所以
    與被告乙○○簽訂該土石回填運輸契約書，目的在於盜賣砂
    石，已見前述，則黃安興盜賣砂石所獲之鉅額不法利益，明
    顯高於該運輸費用，亦難僅憑該工程運輸之運費僅每立方米
    45 元，逕行推論該契約書係臨訟杜撰。
  (2)被告乙○○將上開護岸應急工程運輸部分，轉包黃安興及綽
    號「阿亮」後，在現場挖取土石之工作，仍由乙○○、或由
    乙○○委由胡清智、黃安興、陳青岳介紹而雇用陳青岳、林
    炳松、宋志華、劉志諒等人在現場篩選卵石或駕駛挖土機挖
    取砂石等情，業據被告乙○○及共同被告陳青岳、林炳松、
    宋志華、劉志諒於原審供承無訛，並經證人即共同被告黃安
    興於原審審理時證述明確，復有員警職務報告、所繪製之現
    場圖及現場照片8張在卷可稽（見警卷一第160頁至第165頁
    ），堪認此部分情節屬實。惟被告乙○○與共同被告宋志華
    、陳青岳、林炳松、劉志諒等人，並未參與共同被告黃安興
    、鄒伍益、鄭茂璋、謝俊榮、陳春根、豐勇興、林士凱等人
    間之盜賣砂石行為一節，有下列事證可資證明：
  證人即共同被告黃安興於審理時證稱：沒有告訴宋志華砂石
    要外運到砂石場，他不知道砂石有外運的情形，挖土機工作
    的地點看不到砂石車外運，我告訴林炳松不要挖出範圍外，
    也沒有告訴林炳松砂石要外運到砂石場，他不知道砂石外運
    的事情，挖土機司機只負責挖，我們叫他們怎麼做他們就怎
    麼做，也不會問等語（見原審卷一96年5月22日審判筆錄）
    。
  證人即共同被告鄒伍益於原審審理時證稱：我在現場載運的
    時候，沒有看過乙○○，我也不認識他等語（見原審卷一第
    300頁）。
  證人即共同被告李金文於原審審理時證稱：我在現場載運砂
    石時，沒有看過乙○○，運費是黃安興交代拖車司機轉交給
    我，出車的三聯單是黃安興交給我，沒有其他人給我等語（
    見原審卷一第308頁至第309頁、第311頁至第312頁）。
  證人即共同被告林士凱於原審審理時證稱：我是95年5月10
    日開始到現場工作，是阿亮叫我去現場收單，是黃安興和阿
    亮叫我如何收單，在工地現場我只有看到砂石車及挖土機司
    機、黃安興及阿亮，沒有看過乙○○在現場等語（見原審96
    年5月22日審判筆錄）。
  證人即共同被告林炳松於原審審理時證稱：我工作期間沒有
    看到乙○○，工作內容是胡清智指示，他叫我插紅旗的裡面
    可以挖，我在現場沒有看過黃安興，工地負責人是何人我不
    知道等語（見原審卷二96年6月12日審判筆錄）。
  證人即共同被告宋志華於原審審理時證稱：是黃安興叫我去
    工作的，在工地有看過黃安興，是黃安興指示我做何工作，
    沒有看過乙○○等語（見原審卷二96年6月12日審判筆錄）
    。
  證人即共同被告陳青岳於原審審理時證稱：在95年5月1日之
    後2、3天有看到乙○○，後來就沒有，乙○○跟我說工程需
    要從開採區載運土石回填，卵石要入蛇籠，問我可否叫到車
    子，後來我問砂石車司機可否幫我們工程工作，司機留阿亮
    的電話給我，我拿給乙○○，現場沒有人在指揮，之前乙○
    ○有交代說到採區篩選石頭，石頭篩選完剩下的土石，要裝
    填運到回填區，黃安興在現場沒有指揮我，我也不受他指揮
    ，是我告訴劉志諒要篩選何種石頭，乙○○事先有告訴我說
    他連絡有車子或機械就會去採區，砂石車來時我有問是否做
    我們工程，是要載運到回填區，他們說是，我才挖等語（見
    原審卷二96年6月12日審判筆錄）。
  證人即共同被告劉志諒於原審審理時證稱：在工地工作時，
    沒有看過乙○○，是陳青岳叫我篩選石頭，我不知道現場的
    負責人是何人，乙○○沒有指揮我工作如何做等語（見原審
    卷二96年6月12日審判筆錄）。
　證人即查獲員警陳志鵬於原審審理時證稱：「（問：到現
    場所看情形，從挖土機的位置是否可以判斷挖取砂石到砂石
    場？）沒有辦法」、「（問：篩選石頭的挖土機是在建造駁
    坎的地方，還是挖取土石的地方？）挖取土石的現場，在河
    川中」等語（見原審卷一第217頁）。
  核上開證人與被告乙○○間均無親誼或怨隙，應不致故為有
    利或不利被告乙○○之陳述，其等證詞應具憑信性。由上開
    證人之陳述可知，被告乙○○將護岸應急工程運輸部分轉包
    予黃安興後，均未在現場出現，亦未指揮砂石車應如何載運
    ，且其與黃安興、阿亮洽談轉包事宜時，已告知其2人借土
    區內砂石不得外運之事，而林炳松、宋志華、陳青岳、劉志
    諒均在借土區內工作，並無越界超挖之行為，其等工作所在
    地點，亦無從得知砂石車是否有外運砂石之情事，堪認被告
    乙○○與共同被告宋志華、陳青岳、林炳松、劉志諒等人，
    ，確實未參與共同被告黃安興、鄒伍益、鄭茂璋、謝俊榮、
    陳春根、豐勇興、林士凱等人間之盜賣砂石犯行。
  (三)末查證人江振厚於原審審理時證稱：95年5月間是黃安興帶
    阿亮來跟我談買賣砂石之事，大約買了1、2千立方米，百來
    輛砂石車，每立方米約400元，黃安興和阿亮來談出售砂石
    時，沒有其他人同行，也沒有看過乙○○，買砂石的錢應該
    是付給阿亮等語（見原審卷一第225頁、第229頁、第231頁
    ），核其所述，與證人即共同被告黃安興於原審審理時證稱
    ：是我和阿亮去新旭台砂石廠談砂石買賣價格，賣砂石的錢
    是阿亮收的等語（見原審卷一96年5月22日審判筆錄）相符
    ，足認被告乙○○並未參與黃安興與阿亮等人間販賣盜取砂
    石之行為，
  (四)綜上所述，被告乙○○所辯伊不知黃安興等人有盜採砂石之
    情事等語，堪予採信。此外復查無其他證據足認被告乙○○
    有何竊盜犯行，被告乙○○之犯罪，猶屬不能證明。
四、原審法院因為被告乙○○無罪判決，尚無違誤。檢察官仍執
    前詞提起上訴，惟按檢察官就被告犯罪事實，應負舉證責任
    ，並指出證明之方法。因此，檢察官對於起訴之犯罪事實，
    應負提出證據及說服之實質舉證責任。倘其所提出之證據，
    不足為被告有罪之積極證明，或其指出證明之方法，無從說
    服法院以形成被告有罪之心證，基於無罪推定之原則，自應
    為被告無罪判決之諭知（最高法院92年度台上字第128號判
    例參照）。本件被告乙○○固向第四河川局承包護岸應急工
    程，並將該工程運輸部分轉包予共同被告黃安興及綽號「阿
    亮」者，惟其所為尚難論以竊盜罪，已見前述，而原審判決
    就卷內證據調查之結果，而為綜合判斷、取捨，認不足證明
    被告確有檢察官所指訴之犯行，其得心證的理由已說明甚詳
    ，且所為論斷從形式上觀察，亦難認有違背經驗法則、論理
    法則，或有其他違背法令之情形，自難任意指為違法。檢察
    官提起上訴所執陳詞，均不足採為不利於被告之認定，且檢
    察官仍未提出其他積極證據證明被告乙○○有何竊盜犯行，
    其上訴為無理由，應予駁回。
據上論斷，應依刑事訴訟法第368條，判決如主文。
本案經檢察官甲○○到庭執行職務。
中　　華　　民　　國　　96　　年　　12  　月　　27　　日
            刑事第七庭  審判長法　官　林　榮　龍
                              法　官　張  惠　立
                              法　官　鄭　永　玉
上列正本證明與原本無異。
不得上訴。
                              書記官　　瑞　芳
中　華　　民　　國　　96　　年　　12　　月　 　 27     日
